臺灣南投地方法院民事判決
                                      109年度訴字第500號
原      告  廖美津  

訴訟代理人  陳思愷律師
被      告  中日特種紙廠股份有限公司

法定代理人  陳濤聲  
被      告  長春棉紙廠股份有限公司

法定代理人  陳濤聲  
共      同
訴訟代理人  陳居亮律師
            林翰緯律師  
            陳姿吟  
上列當事人間拆除地上物返還土地事件，本院於民國110 年9 月
24日言詞辯論終結，判決如下：
    主  文
原告之訴及假執行之聲請均駁回。
本訴訴訟費用由原告負擔。
反訴原告之訴駁回。
反訴訴訟費用由反訴原告負擔。
    事實及理由
一、本訴部分：
  ㈠原告起訴主張略以：
  ⒈坐落南投縣○○鎮○○段000地號土地（下稱系爭土地）於民國72
    年2 月10日登記在訴外人即中日特種紙廠股份有限公司（下
    稱中日公司）員工黃茂榛名下，嗣於76年5月12日以買賣為
    原因移轉登記所有權至原告名下。又訴外人即原告之配偶陳
    正宗與被告中日特種紙廠股份有限公司（下稱中日公司）、
    長春棉紙廠股份有限公司（下稱長春公司）之法定代理人陳
    濤聲為兄弟關係，被告中日公司、長春公司原係陳正宗、陳
    濤聲之父母即訴外人陳樹火、陳鳳嬌於生前共同經營，陳樹
    火、陳鳳嬌於79年10月2日死亡後，分別由陳濤聲、陳正宗
    繼任被告中日公司、長春公司之法定代理人，嗣被告長春公
    司於98年11月24日變更法定代理人為陳濤聲。
  ⒉又原告雖於88年1月15日簽立土地使用同意書將系爭土地出租
    予被告中日公司設廠，嗣被告中日公司因欲在系爭土地申請
    工廠設立許可及變更系爭土地編定使用種類，遂於93年3月
    間同意被告中日公司無償借用系爭土地，並請原告簽立變更
    編定同意書，惟原告當時並未填載簽立日期，被告中日公司
    係在原告交付該同意書後，始由陳濤聲自行或命他人倒填較
    早之日期即92年6月3日，故原告與被告中日公司間之租賃關
    係於斯時即變更為使用借貸關係，然原告當時並未同意被告
    長春公司使用系爭土地。
　⒊再者，被告中日公司在系爭土地上如附圖所示：編號A1面積1
    70.86平方公尺之化學沉澱槽、編號A2面積38.11平方公尺之
    化學沉澱槽、編號C面積331.73平方公尺之操控室等地上物
    有事實上處分權，被告長春公司在系爭土地上如附圖所示：
    編號B面積504.65平方公尺之造紙廠有事實上處分權。而民
    法第472條第1款所定「自己需用借用物」，只須貸與人有自
    己需用之原因事實即為已足，不必深究是否因正當事由而有
    收回之必要，且該款之事由理應從寬認定。原告因不可預知
    之情事，其所經營之方程立實業股份有限公司（下稱方程立
    公司）為拓展業務而需有土地作為倉諸之用，惟因原告與配
    偶所有之其他土地或建物，除土地上已存在現有建物，無法
    作為倉儲使用以外，原告之配偶並無任何義務提供土地或建
    物供方程立公司作為倉儲使用，故目前僅能以系爭土地為倉
    儲作業之用；又原告於收回系爭土地自用後，縱然經主管機
    關認定不符原核定之事業計畫而需恢復農業編定，惟此僅係
    原告與方程立公司間之內部事項，系爭土地上之管制事項與
    原告收回土地自用一節無關；另原告與方程立公司亦可將系
    爭土地為變更編定之申請，或為符合己身之需求而另為對應
    之措施；再者，系爭土地收回後，系爭土地是否行使袋地通
    行權，亦僅屬原告收回系爭土地之後續問題，核與被告中日
    公司無涉。因此，原告於109年7月14日以民法第472條第1款
    「貸與人因不可預知之情事，自己需用借用物者」規定為由
    發函向被告中日公司終止兩造間之使用借貸契約，並命被告
    中日公司應於文到後30日內將坐落系爭土地上之前開地上物
    拆除並返還土地予原告，該函業經被告中日公司於109年7月
    15日收受，惟被告中日公司迄今仍置之不理；另原告亦未同
    意被告長春公司使用系爭土地，則被告中日公司、長春公司
    均屬無權占有系爭土地。
  ⒋基上，被告中日公司、長春公司既無合法正當權源占有使用
    系爭土地，即獲得相當於租金之利益，致原告受有損害，原
    告自得依不當得利之規定，請求渠等返還所受利益。此外，
    參酌土地法第97條第1項規定意旨並以系爭土地自109年1月
    起之申報地價為每平方公尺680元為計算基準，被告中日公
    司、長春公司應分別自109年8月17日、民事起訴狀繕本送達
    翌日起，均至返還系爭土地之日止，按月給付原告3,064元
    、2,860元。爰依民法第472條第1款、第767條第1項、第179
    條等規定提起本訴。並聲明：被告中日公司應將系爭土地上
    如附圖所示：編號A1面積170.86平方公尺之化學沉澱槽、編
    號A2面積38.11平方公尺之化學沉澱槽、編號C面積331.73平
    方公尺之操控室等地上物拆除並將上開土地返還原告，及應
    自109年8月17日起至返還上開土地之日止，按月給付原告3,
    064元；被告長春公司應將坐落系爭土地上如附圖所示編號B
    面積504.65平方公尺之造紙廠地上物拆除並將上開土地返還
    原告，及應自民事起訴狀繕本送達翌日起至返還上開土地之
    日止，按月給付原告2,860元；願供擔保，請准宣告假執行
    。
  ㈡被告則抗辯略以：
  ⒈被告長春公司係由陳樹火、陳鳳嬌於52年間共同創立，被告
    長春公司於72年間欲擴大經營，故以被告長春公司當時法定
    代理人陳鳳嬌所有第一商業銀行埔里分行甲存帳戶（下稱系
    爭帳戶）之資金購買系爭土地，惟因系爭土地為農地，礙於
    當時法令規定，無法登記在被告中日公司名下，故借名登記
    在黃茂榛名下，嗣因黃茂榛年事已高，故欲借名登記在原告
    名下，遂由黃茂榛將系爭土地以買賣為原因移轉登記所有權
    至原告名下，且系爭土地之地價稅自72年購入至106年間，
    均由被告長春公司繳納並保管所有權狀，被告長春公司始為
    系爭土地實際所有權人，並同意被告中日公司無償使用系爭
    土地。因此，原告對於被告長春公司、中日公司長期以來均
    無償使用系爭土地均無任何反對之意見，而被告長春公司已
    以109年10月19日民事答辯暨反訴起訴狀繕本之送達終止其
    與原告間關於系爭土地之借名登記契約。
  ⒉縱認原告為系爭土地所有權人，惟非都市計畫土地經變更編
    定後，使用者必須依目的事業主管機關核定之事業計畫使用
    土地，若未依原核定計畫使用，直轄市或縣市政府應函請土
    地登記機關恢復原編定。因此，系爭土地之使用分區為特定
    農業區，經被告中日公司辦理變更編定計畫後，目前變更編
    號為丁種建地，而依南投縣政府110年2月19日府建發字第11
    00030894號函之說明六：系爭土地依據「非都市土地使用管
    制規則」第30條第6項規定，因由被告中日公司依擴展計畫
    完成使用中，於被告中日公司計畫完成使用前，依「興辦工
    業人使用毗連非都市土地擴展計畫申請審查辦法」第16第1
    項規定，不得供他人使用等語，可知系爭土地依法應恢復原
    有農業區之編定，始可供方程立公司使用，故原告目前無法
    在取回系爭土地後，取代被告中日公司使用系爭土地並作為
    倉儲使用。另系爭土地為袋地，原告或方程立公司收回系爭
    土地後，乃無對外通行之道路，應無法供方程立公司作為倉
    儲及作業使用；此外，原告若有需用土地作為倉儲使用，原
    告及其配偶亦有其他土地或建物可供方程立公司作為倉儲作
    業用地，足見並無收回系爭土地之必要。因此，原告客觀上
    並無「自己需用借用物」之情形，故原告依民法第472條第1
    款為由向被告中日公司終止使用借貸，於法未合。
  ⒊另原告身為被告長春公司、中日公司股東，顯然知悉被告長
    春公司、中日公司使用系爭土地興建廠房，且未曾為反對之
    意思表示，且原告為協助被告中日公司將系爭土地變更為工
    業用地，亦多次出具同意書，故被告中日公司依民法第770
    、772條規定乃時效取得地上權，並已向南投縣埔里地政事
    務所就系爭土地申請登記時效取得地上權，核屬有權占用系
    爭土地。
  ⒋此外，原告既非系爭土地實際所有權人，被告中日公司、長
    春公司占用系爭土地，並無損害原告任何權利之情形，且被
    告以收回自用系爭土地為由向本院提起本訴，係以損害被告
    中日公司、長春公司為主要目的，已違反誠信原則及公共利
    益。並聲明：如主文第1項所示；如受不利判決，願供擔保
    請准免為假執行。
二、反訴部分：
  ㈠反訴原告主張略以：
  ⒈反訴原告長春公司、中日公司使用系爭土地，迄今已20年以
    上，反訴被告為陳樹火、陳鳳嬌之媳婦，並具有公司股東之
    身分，其對於反訴原告中日公司、長春公司使用系爭土地作
    為廠房之情事應知之甚稔，並曾協助反訴原告中日公司多次
    出具土地使用同意書、變更編定同意書將系爭土地變更為工
    業用地事宜。故反訴原告中日公司依民法第770、772條規定
    已時效取得地上權，並已向南投縣埔里地政事務所就系爭土
    地申請時效取得地上權。
　⒉並聲明：確認反訴原告中日公司就系爭土地有地上權登記請
    求權存在。
  ㈡反訴被告則抗辯略以：
  ⒈依反訴原告於93年3月25日簽立之變更編定同意書可知，反訴
    被告係將系爭土地貸與反訴原告中日公司，則反訴原告中日
    公司主觀上應係基於借貸或其他意思占用系爭土地，並無任
    何行使地上權之主觀意思。
　⒉又反訴原告中日公司之法定代理人陳濤聲曾於他案訴訟中主
    張系爭土地為其所有並依終止借名登記後之法律關係請求反
    訴被告返還系爭土地，益徵反訴原告主觀上就系爭土地自始
    無行使地上權之意思。
　⒊並聲明：如主文第3項所示。
三、兩造不爭執事項：
  ㈠陳濤聲與原告之配偶陳正宗為兄弟關係，陳濤聲之父母陳樹
    火、陳鳳嬌於生前共同經營被告中日公司、長春公司，渠等
    死亡後，由陳濤聲、陳正宗分別繼任為被告中日公司、長春
    公司之法定代理人，嗣被告長春公司於98年11月24日變更為
    法定代理人為陳濤聲。
  ㈡陳濤聲與林英機於72年1月21日簽訂土地買賣契約書，約定
    以價金100萬元購買系爭土地及同段341號土地（重測前大肚
    城段1096之3號土地），定金10萬元及第二期款10萬元係由
    陳濤聲之母陳鳳嬌開立支票給付。
  ㈢系爭土地於72年2 月10日登記在被告中日公司員工黃茂榛名
    下，於76年5月12日以買賣為原因移轉登記所有權至原告名
    下。
  ㈣系爭土地原為特定農業區農牧用地，於96年11月14日變更登
    記為丁種建築用地，原告於99年1 月28日、104年10月14日
    辦理系爭土地所有權人地址變更登記。
　㈤陳濤聲於99年前之某一年間將其持有之系爭土地所有權狀交
    予原告。
  ㈥原告於93年3月25日簽立變更編定同意書予被告中日公司，同
    意提供系爭土地予被告中日公司申請工廠設立許可及變更系
    爭土地編定使用種類，並由被告中日公司法定代理人陳濤聲
    自行或命他人倒填較早之日期92年6月3日。
  ㈦原告所經營之方程立公司為拓展業務，經該公司109年度董事
    會決議通過由原告提供系爭土地作為公司作業及倉儲之用。
  ㈧原告於109年7月14日以民法第472條第1款因不可預知之情事
    而需用借用物之情形發函向被告終止使用借貸並限被告於30
    日內將地上物拆除並返還土地，業經被告於109年7月15日收
    受。
  ㈨林英機、翁龍場於104年2月26日在本院公證處就其二人分別
    書立之聲明書辦理認證。
  ㈩被告中日公司就系爭土地上如附圖所示：編號A1面積170.86 
    平方公尺之化學沉澱槽、編號A2面積38.11平方公尺之化學
    沉澱槽、編號C面積331.73平方公尺之操控室等地上物，均
    有事實上處分權。
  被告長春公司就系爭土地上如附圖所示編號B面積504.65平方
    公尺之造紙廠，有事實上處分權。
四、兩造爭執之事項：
  ㈠原告以民法第472條第1款因不可預知之情事而需用借用物之
    情形發函向被告中日公司終止使用借貸，是否有理由？得否
    請求被告中日公司拆除系爭土地上之A1、A2、C 地上物及返
    還上開土地？如無使用借貸關係，原告以民法第767 條第1
    項請求中日公司拆除上開地上物及返還土地，是否有理由？
  ㈡原告以民法第472 條第1 款因不可預知之情事而需用借用物
    之情形以民事起訴狀繕本之送達向被告長春公司終止使用借
    貸，是否有理由？得否請求被告長春公司拆除系爭土地上之
    B 地上物及返還上開土地？如無使用借貸關係，原告以民法
    第767 條第1 項請求長春公司拆除上開地上物及返還土地，
    是否有理由？
  ㈢原告得否依民法第179 條之規定，請求被告給付相當於租金
    之不當得利？暨其數額為多少？
  ㈣反訴原告主張時效取得地上權，是否可採？ 
五、本院之判斷：
  ㈠本訴之部分：
  ⒈陳濤聲與原告之配偶陳正宗為兄弟關係，陳濤聲之父母陳樹
    火、陳鳳嬌於生前共同經營被告中日公司、長春公司，渠等
    死亡後，由陳濤聲、陳正宗分別繼任為被告中日公司、長春
    公司之法定代理人，嗣被告長春公司於98年11月24日變更為
    法定代理人為陳濤聲。又陳濤聲與林英機於72年1月21日簽
    訂土地買賣契約書，約定以價金100萬元購買系爭土地及同
    段341號土地（重測前大肚城段1096之3號土地），定金10萬
    元及第二期款10萬元係由陳濤聲之母陳鳳嬌開立支票給付，
    系爭土地於72年2 月10日登記在被告中日公司員工黃茂榛名
    下，嗣於76年5月12日以買賣為原因移轉登記所有權至原告
    名下。原告於93年3月25日簽立變更編定同意書予被告中日
    公司，同意提供系爭土地予被告中日公司申請工廠設立許可
    及變更系爭土地編定使用種類，並由被告中日公司法定代理
    人陳濤聲自行或命他人倒填較早之日期92年6月3日。系爭土
    地原為特定農業區農牧用地，於96年11月14日變更登記為丁
    種建築用地。另原告所經營之方程立公司為拓展業務，經該
    公司109年度董事會決議通過由原告提供系爭土地作為公司
    作業及倉儲之用，嗣原告於109年7月14日以民法第472條第1
    款因不可預知之情事而需用借用物之情形發函向被告終止使
    用借貸並限被告於30日內將地上物拆除並返還土地，業經被
    告於109年7月15日收受等情，為兩造所不爭，堪認屬實。另
    被告中日公司就系爭土地上如附圖所示：編號A1面積170.86
     平方公尺之化學沉澱槽、編號A2面積38.11平方公尺之化學
    沉澱槽、編號C面積331.73平方公尺之操控室等地上物，有
    事實上處分權，被告長春公司就系爭土地如附圖所示編號B
    面積504.65平方公尺之造紙廠，有事實上處分權等情，亦為
    兩造不爭執之事實，且經本院於109年11月12日會同兩造及
    南投縣埔里地政事務所人員履勘現場屬實，並製有勘驗筆錄
    、現場照片、附圖在卷可稽（見本院卷㈠第217 頁至第233 
    頁），亦堪認屬實。　　
　⒉按當事人主張有利於己之事實者，就其事實有舉證之責任。
    民事訴訟法第277 條本文定有明文。又所有人對於無權占有
    或侵奪其所有物者，得請求返還之。對於妨害其所有權者，
    得請求除去之。民法第767條第1 項前段、中段固有明文。
    惟民法第767條第1 項前段所規定之所有物返還請求權，須
    以占有所有物之人係無占有之合法權源者，始足當之；倘占
    有之人有占有之正當權源，即不得對之行使所有物返還請求
    權。次按借用人應於契約所定期限屆滿時，返還借用物；未
    定期限者，應於依借貸之目的使用完畢時返還之。但經過相
    當時期，可推定借用人已使用完畢者，貸與人亦得為返還之
    請求。借貸未定期限，亦不能依借貸之目的而定其期限者，
    貸與人得隨時請求返還借用物，民法第470 條訂有明文。又
    所謂「依借貸之目的使用完畢時」，係指借用人因達成某目
    的而向出借人借用其物，嗣後其目的已因而達成，無須再繼
    續使用者而言。如借用人之目的有繼續性，借用物一經返還
    ，即妨害借用人目的之繼續時，即難謂借貸目的已經完畢。
    再按，貸與人因不可預知之情事自己需用借用物者，得終止
    契約，為民法第472 條第1 款所明定。本條之適用，不問使
    用借貸是否定有期限，均包括在內。而所謂「不可預知之情
    事」，指在訂立使用借貸契約以後所發生之情事，而非訂立
    契約時所能預見者而言。
　⒊原告主張其因不可預知之情事，其所經營之方程立公司為拓
    展業務而有收回系爭土地作為倉儲作業使用之必要等等，惟
    為被告所否認並以前詞置辯。經查：
　⑴系爭土地於72年2 月10日登記在被告中日公司員工黃茂榛名
    下，嗣於76年5月12日以買賣為原因移轉登記所有權至原告
    名下，原告於93年3月25日簽立變更編定同意書予被告中日
    公司，同意提供系爭土地予被告中日公司申請工廠設立許可
    及變更系爭土地編定使用種類，並由被告中日公司法定代理
    人陳濤聲自行或命他人倒填較早之日期92年6月3日，系爭土
    地原為特定農業區農牧用地，於96年11月14日變更登記為丁
    種建築用地等情，業如前述。又觀諸原告於88年1月15日簽
    立之土地使用同意書，其內容略以：茲同意系爭土地及其上
    建築改良物出租予被告中日公司設廠，做工業使用；及原告
    於92年6月4日簽立之變更編定同書，其內容略以：茲同意系
    爭土地提供予被告中日公司變更編定，設立工廠使用；暨被
    告中日公司於93年3月25日簽立之書面略以：茲因被告中日
    公司為了擴展工廠用地，擬將系爭土地（約372.5坪，該土
    地上目前除了被告中日公司及長春公司使用外，部分為台棉
    使用，為本公司創辦人與台棉之協議），變更為丁種建築用
    地，今保證該土地變更地目後，不影響土地所有權人現有之
    權益，如要移轉時，須經所有權人之同意等語（見本院卷㈠
    第149頁至第151頁、卷㈡164頁、卷㈠第187頁）。足見原告曾
    簽立土地使用同意書將系爭土地及其上建物出租予被告中日
    公司設廠使用，嗣於93年3月25日時同意提供系爭土地予被
    告中日公司變更編定地目為丁種建築用地以供設立工廠使用
    及擴展工廠用地，且對於系爭土地目前除被告中日公司及長
    春公司使用以外，訴外人台棉棉業股份有限公司亦有使用等
    情均應知悉，則原告於93年3月25日未定借用期間同意出借
    系爭土地予被告中日公司、長春公司使用，原告與被告中日
    公司、長春公司間於93年3月25日成立使用借貸關係，且原
    告同意被告中日公司將系爭土地編定地目為丁種建築用地並
    在其上設定工廠及擴展工廠用地。因此，原告與被告中日公
    司、長春公司就系爭土地所成立之使用借貸契約，未言明使
    用期限，屬未定期限，且原告同意將系爭土地貸與被告中日
    公司並同意由被告中日公司將系爭土地變更編定地目以供設
    定工廠及擴展工廠用地使用，應係基於兩造之親屬關係所為
    之借貸，其借貸之目的乃在於使被告中日公司、長春公司之
    家族企業得以在系爭土地變更編定地目為丁種建築用地以供
    設立工廠及擴廠使用，並得繼續經營家族企業，而具有繼續
    性。
  ⑵系爭土地上有如附圖所示：編號A1面積170.86 平方公尺之化
    學沉澱槽、編號A2面積38.11平方公尺之化學沉澱槽、編號B
    面積504.65平方公尺之造紙廠、編號C面積331.73平方公尺
    之操控室等地上物，且被告中日公司對上開A1、A2、C之地
    上物有事實上處分權，被告長春公司對上開B地上物有事實
    上處分權等情，業如上述，系爭土地之現占有人為被告中日
    、長春公司，且依本院於109年11月12日履勘情形之前開照
    片及經濟部商工登記公示資料查詢服務資料所示（見本院卷
    ㈡第485頁），目前被告中日、長春公司尚在繼續營業中，此
    亦為原告所不否認之事實，足見被告中日公司、長春公司目
    前仍在系爭土地繼續經營事業。
　⑶另參以原告所提109年9月17日系爭土地登記第一類謄本所示
    ，系爭土地之其他登記事項記載略以：依據南投縣政府102
    年9月11日府建工字第1020184332號函核准毗連土地擴展計
    畫，本筆係原廠土地限依其擴展工業計畫作為工業使用等語
    （見本院卷㈠第45頁）；又南投縣政府110年2月19日府建發
    字第1100030894號函略以：被告中日公司依興辦工業人使用
    毗連非都市土地擴展計畫申請審查辦法（下稱審查辦法）申
    請南投縣○○鎮○○段000地號等12筆土地（含系爭土地）擴展
    計畫，前經南投縣政府102年9月11日依審查辦法第9、14條
    規定辦妥相關事項後，由南投縣政府核發工業用地證明書並
    函知當地地政事務所於興辦工業人使用之毗連非都市土地及
    原廠工地登記簿標示部加註管制事項及函知地政主管機關辦
    理毗連非都市土地變更編定；被告中日公司自用地完成變更
    編定之日（104年5月21日）後，已依規定先取得106年3月27
    日南投縣政府府建工字第1060059386號函同意展延擴展計畫
    完成使用期限二年至108年5月20日，並由南投縣政府依被告
    中日公司申請及參照經濟部工業局102年9月25日研商興辦工
    業人申請展延非都市土地完成使用期限相關事宜會議之紀錄
    結論，於109年12月31日召開審查會議，針對使用期限已逾
    縣（市）政府通案展延期限之案件，依現勘興辦工業人擴展
    計畫之建廠狀況，確認其確有建廠之意願，並衡酌建築物相
    關執照之申請期限、已建築或已使用強度之情形，及是否耗
    費行政資源等，就個案事實以比例原則權衡，命其限期改善
    至110年11月30日止；系爭土地依非都市土地使用管制規則
    第30條第6項規定，因由被告中日公司尚依上開期限及擴展
    計畫完成使用中，於計畫完成使用前，依興辦工業人使用毗
    連非都市土地擴展計畫申請審查辦法第16第1項規定，不得
    以一部或全部轉售、轉租、設定地上權或其他方式供他人使
    用等語（見本院卷㈠第431頁至第433頁）。足見在原告將系
    爭土地貸與被告中日公司作為變更編定地目為丁種建築用地
    後，被告中日公司已依審查辦法申請擴展計畫並經南投縣政
    府核定在案而通知地政機關辦理核准毗連土地擴展計畫，系
    爭土地係原廠土地限依其擴展工業計畫作為使用登記事項，
    嗣被告中日公司完成變更編定之日（104年5月21日）後，已
    取得南投縣政府同意展延擴展計畫至108年5月20日，且依被
    告中日公司已在期限改善及依擴展計畫完成使用中，在計畫
    完成使用前，不得以其他方式供他人使用，此乃限制被告中
    日公司僅得依擴展計畫使用系爭土地，不得以其他方式供他
    人使用。則依上開情形所示，被告中日公司在擴展計畫完成
    使用前，應有繼續使用系爭土地之意思及繼續使用系爭土地
    之必要。
　⑷基上，原告將系爭土地貸與被告中日公司、長春公司，並提
    供系爭土地予被告中日公司變更編定土地為丁種建築用地以
    供設廠及擴廠使用，其借貸之目的乃在於使被告中日公司、
    長春公司之家族企業得以在系爭土地變更編定地目以供設立
    工廠及擴廠使用，並依擴展計畫使用系爭土地，並得使家族
    企業繼續經營，應具有繼續性；而在擴展計畫完成使用前，
    被告中日公司、長春公司仍有繼續使用系爭土地之意思及繼
    續使用系爭土地之必要一節，應堪認定。因此，原告所經營
    之方程立公司雖為拓展業務並經該公司109年度董事會決議
    通過由原告提供系爭土地作為公司作業及倉儲之用，固屬本
    件借貸以後所發生之情事，惟上開借貸之目的乃在於使被告
    中日公司、長春公司之家族企業得以在系爭土地變更編定地
    目為丁種建築用地後，以供設立工廠及擴廠使用，並依擴展
    計畫繼續使用系爭土地，使家族企業得以繼續經營，應具有
    繼續性，此情應為原告於簽立變更編定同意書時成立上開使
    用借貸關係時所能預見。又原告所經營之方程立公司雖為拓
    展業務並經該公司109年度董事會決議通過由原告提供系爭
    土地作為公司作業及倉儲之用，惟被告中日公司、長春公司
    基於上開借貸關係仍然繼續使用系爭土地並依擴展計畫經營
    中，系爭土地現況仍符合原告當時借貸之目的及所得預料之
    情形，即難謂與民法第472 條第1 款「貸與人因不可預知之
    情事」要件相符。是原告主張其因不可預料其所經營之方程
    立公司有使用系爭土地作為倉儲之用而主張本件該當於民法
    第472 條第1 款「貸與人因不可預知之情事」一節，尚非可
    採，則原告對被告所為終止使用借貸之意思表示，即難認合
    法，故被告中日公司、長春公司仍得基於上開借貸關係而有
    權占有使用系爭土地。
　⒋再按民法第179 條不當得利請求權之規定，係以無法律上原
    因受利益為前提，惟被告中日公司、長春公司基於使用借貸
    之法律關係而得對原告主張有權占有使用系爭土地，且得使
    用系爭土地迄至擴展計畫完成使用前，即非無權占有系爭土
    地等節，業經本院認定如上，則原告請求被告給付使用系爭
    土地之不當得利及遲延利息，即與民法第179 條規定不符，
    核屬無據。
  ⒌綜上所述，原告與被告中日公司、長春公司之使用借貸關係
    之前述目的乃為原告於簽立變更編定同意書時所能預見，系
    爭土地現況仍符合原告當時借貸之目的及原告所得預料之情
    形，則原告依民法第472條第1款規定為由向被告所為終止使
    用借貸之意思表示，即難認合法，被告中日公司、長春公司
    基於上開借貸關係仍然有權占有使用系爭土地，即非無權占
    有使用系爭土地。從而，原告主張依民法第472條第1款、第
    767條第1項、第179條等規定提起本訴而訴請如其聲明，均
    無理由，應予駁回。又原告之訴既經駁回，其假執行之聲請
    ，即失所附麗，應併予駁回。
　㈡反訴部分：
　⒈按民法第769條、第770條及第772條規定，以行使地上權之意
    思，20年間和平繼續占有他人未登記之不動產者，得請求登
    記為地上權人；以行使地上權之意思，10年間和平繼續占有
    他人未登記之不動產，而其占有之始為善意並無過失者，得
    請求登記為地上權人。是以，主張因時效取得地上權者，依
    民法第772 條準用同法第769 條或第770 條之規定，須以行
    使地上權之意思而占有他人之土地，經過一定之期間，始得
    請求登記為地上權人，尚難僅以占有人在他人土地上有建築
    物或其他工作物或竹木之客觀事實，而認占有人係基於行使
    地上權之意思而占有。
　⒉反訴原告主張反訴原告中日公司以地上權之意思，已逾20年
    和平、公然、繼續占有系爭土地，應已時效取得地上權等等
    。惟查：反訴被告將系爭土地出借予反訴原告中日公司、長
    春公司，並提供予反訴原告中日公司變更編定土地為丁種建
    築用地以供設廠及擴廠使用，其借貸之目的乃在於使反訴原
    告中日、長春公司之家族企業得以在系爭土地變更編定地目
    以供設立工廠及擴廠使用，並依擴展計畫使用系爭土地，兩
    造間係成立未定期限之使用借貸關係，業如前述，則反訴原
    告中日公司係是否以行使地上權之意思而占有系爭土地，即
    非無疑。是反訴原告此部分主張，即非可採。
　⒊綜上所述，反訴原告主張反訴原告中日公司已時效取得地上
    權，並已向南投縣埔里地政事務所就系爭土地申請時效取得
    地上權等等，難認有據。從而，反訴原告依民法第770條、
    第772條等規定提起本訴而訴請如其聲明，為無理由，應予
    駁回。
六、本件本訴及反訴為判決之基礎事實已臻明確，兩造其餘之攻
    擊防禦及證據，核與本案之判斷不生影響，爰毋庸一一審酌
    論列，併此敘明。
七、訴訟費用負擔之依據：民事訴訟法第78條。
中　　華　　民　　國　　110 　年　　11　　月　　9 　　日
                  民事第二庭  法　官　鄭順福
以上正本係照原本作成
如對本判決上訴，須於判決送達後20日內向本院提出上訴狀。如
委任律師提起上訴者，應一併繳納上訴審裁判費。
中　　華　　民　　國　　110 　年　　11　　月　　9 　　日
                              書記官　施涵雯